---
title: "OZNAL projekt 1"
author: "Peter Slovák, Pavol Hradský"
date: "2024-03-26"
output: html_document
---

```{r setup, include=FALSE}
knitr::opts_chunk$set(warning = FALSE, message = FALSE) # do not show warnings
library(tidyverse)
library(magrittr)
library(ggplot2)
library(caret)
library(ROCit)
getwd() 
#setwd("C:/Users/hrads/Documents/Programming/Ing/2Semester/OZNAL/projekt1") #set working directory
```

## Bc. Peter Slovák, Bc. Pavol Hradský

# Načítanie dát, pred úpravou 

```{r load}
data <- read_csv("Life Expectancy Data.csv", col_names = TRUE)
data
```

# Čo je v našich dátach?

```{r}
str(data) # struktura dát
head(data) 
dim(data) # rozmery dát
sapply(data, class) # vela numerickych dat, vypisane podrobne 
```

Dáta obsahujú **22 stĺpcov** a **2938 záznamov** o kvalite a dĺžke života v **193 krajinách** naprieč rokmi **2000-2015**.


```{r}
table(sapply(data, class))
```

**20 stĺpcov** je **numerických** a **2 kategorické**. Niektoré stĺpce obsahujú aj **NA** hodnoty.

**Kategorické stĺpce:** Country, Status.

**Numerické stĺpce:** Year, Life expectancy, Adult Mortality, infant deaths, Alcohol, percentage expenditure, Hepatitis B, Measles, BMI, under-five deaths, Polio, Total expenditure, Diphtheria, HIV/AIDS, GDP, Population, thinness 1-19 years, thinness 5-9 years, Income composition of resources, Schooling.

```{r}
# Ideme zistit, ci sa v stlpci Life expectancy nachadzaju nejake chybajuce hodnoty, alebo prazdne hodnoty pretoze to je stlpec, ktory budeme predikovat a je pre nas dolezity

# kontrola pre chybajuce hodnoty v stlpci Life expectancy. Zistili sme, ze v stlpci Life expectancy sa nachadza 10 chybajucich hodnot - NA
sum(is.na(data$`Life expectancy`))

# kontrola pre prazdne hodnoty
sum(str_detect(data$`Life expectancy`, "^\\s*$"))

```

Vidíme, že v stĺpci Life expectancy sa nachádza len **10** prázdnych hodnôt - **NA** a **žiaden prázdny reťazec**. Tento stĺpec bude pre nás dôležitý pri lineárnej regresii, kde budeme predikovať práve dĺžku života na základe iných parametrov. Rozhodli sme sa **dropnúť riadky s chýbajúcimi hodnotami v tomto stĺpci**.


# Čistenie datasetu
- odstránenie riadkov s chýbajúcimi hodnotami v stĺpci Life expectancy

```{r}
data <- data %>% drop_na(`Life expectancy`)
missing_values_life_axpextancy <- sum(is.na(data$`Life expectancy`))
missing_values_life_axpextancy
dim(data)
```

## Úprava datasetu o stĺpec Continent, pre možné budúce použitie. 


```{r}

install.packages("countrycode", repos="https://cloud.r-project.org/")
library(countrycode)
data$Continent <- countrycode(data$Country, "country.name", "continent")
data

# počet krajín v jednotlivých kontinentoch
data %>%
  count(Continent) %>%
  rename(Count = n) %>%
  ggplot(aes(x=Continent, y=Count)) + 
  geom_histogram(stat="identity", aes(fill=Count)) + 
  scale_fill_viridis_c()

dim(data)

```
Vidíme, že najviac záznamov máme z **Afriky, Ázie a Európy**.

# Histogramy

```{r}
# Histogram rozvojových a rozvinutých krajín
data %>%
  count(Status) %>%
  rename(Count = n) %>%
  ggplot(aes(x=Status, y=Count)) + 
  geom_histogram(stat="identity", aes(fill=Count)) + 
  scale_fill_viridis_c()
# Histogram rokov, kedy boli robené merania
data %>%
  count(Year) %>%
  rename(Count = n) %>%
  ggplot(aes(x=Year, y=Count)) + 
  geom_histogram(stat="identity", aes(fill=Count)) + 
  scale_fill_viridis_c()
# Histogram dĺžky života
data %>%
  count(`Life expectancy`) %>%
  rename(Count = n) %>%
  ggplot(aes(x=`Life expectancy`, y=Count)) + 
  geom_histogram(stat="identity", aes(fill=Count)) + 
  scale_fill_viridis_c()
# Histogram adult mortality 
data %>%
  count(`Adult Mortality`) %>%
  rename(Count = n) %>%
  ggplot(aes(x=`Adult Mortality`, y=Count)) + 
  geom_histogram(stat="identity", aes(fill=Count)) + 
  scale_fill_viridis_c()
```

Pri zobrazení histogramov vidíme, že v datasete je **omnoho viac záznamov s rozvojových krajín ako z rozvinutých**. **Roky**, v ktorých boli robené merania, sú zastúpené **rovnomerne**. Pred odstránením predchádzajúcich 10 riadkov pre chýbajúce záznamy v Life expectancy sme mali v jeden rok viac záznamov. Ďalej vidíme rozdelenie dĺžky života a adult mortality.

# Zvyšné chýbajúce hodnoty


```{r, echo=F}
sapply(data, function(x) sum(is.na(x))) # chybajuce hodnoty v stlpcoch
missing_values_na <- sapply(data, function(x) sum(is.na(x)))
missing_values_na <- data.frame(column = names(missing_values_na), missing_values = missing_values_na)
missing_values_na$type <- "NA"

# spočítanie prázdnych hodnôt pre každý stĺpec
missing_values_empty <- sapply(data, function(x) sum(str_detect(x, "^\\s*$")))
missing_values_empty <- data.frame(column = names(missing_values_empty), missing_values = missing_values_empty)
missing_values_empty$type <- "Empty String"

# Combine the two datasets
combined_missing_values <- rbind(missing_values_na, missing_values_empty)

# Plotting
ggplot(combined_missing_values, aes(x = column, y = missing_values, fill = type)) +
  geom_col(position = "dodge") +
  labs(title = "Distribution of Missing and Empty Values for Each Dataset Column",
       x = "Column", y = "Count of Missing and Empty Values") +
  scale_fill_manual(values = c("NA" = "blue", "Empty String" = "red")) +
  theme(axis.text.x = element_text(angle = 45, hjust = 1))
```

Kontrolovali sme aj ostatné chýbajúce hodnoty. Vidíme, že pomerne dosť sa ich nachádza aj v stĺpcoch **Population** a **hepatits B** alebo **GDB**. V ostaných je len menej, alebo žiadne.

## Pairplot

- identifikácia vzťahov a vzorov medzi premennými
```{r}
#-----Helper functions----- z cvika, labov prebrate
panel.cor <- function(x,y, digits=2, prefix="", cex.cor){
  usr <- par("usr")
  on.exit(par(usr))
  par(usr = c(0,1,0,1))
  r <- abs(cor(x,y,use="complete.obs"))
  txt <- format(c(r,0.123456789), digits = digits)[1]
  txt <- paste0(prefix, txt,sep="")
  if(missing(cex.cor)) cex.cor <- 0.8/strwidth(txt)
  text(0.5, 0.5, txt, cex = cex.cor * (1 + r) / 2)
}

panel.hist <- function(x, ...){
  usr <- par("usr")
  on.exit(par(usr))
  par(usr = c(usr[1:2],0,1.5))
  h <- hist(x, plot = FALSE)
  breaks <- h$breaks
  nB <- length(breaks)
  y <- h$counts
  y <- y/max(y)
  rect(breaks[-nB], 0, breaks[-1], y, col="white",...)
}

panel.lm <- function(x, y, col = par("col"), bg = NA, pch = par("pch"),
                     cex = 1, col.smooth = "blue", ...) {
  points(x, y, pch = pch, col = col, bg = bg, cex = cex)
  abline(stats::lm(x ~ y), col = "steelblue", ...)
} 
pairs(~ `Life expectancy` + `Adult Mortality` + Alcohol  +
        `percentage expenditure` + BMI + 
        `Total expenditure` + Diphtheria + `HIV/AIDS` + GDP +
        `Income composition of resources` +
        Schooling, 
      data = data,
      upper.panel= NULL, 
      diag.panel = panel.hist,
      lower.panel = panel.lm)
```

Vybrali sme len stĺpce, ktoré najviac korelujú so stĺpcom **Life expectancy**, ktorý sa budeme snažiť **predikovať**. 

# One hot encode status pre klasifikáciu
```{r}
data %<>% 
  mutate(status_oh = if_else(Status=='Developed', 1, 0)) %>%
  relocate(status_oh)
```

# Rozdelenie dát na trénovacie a testovacie

```{r}
# train test split
set.seed(123)
train_index <- sample(1:nrow(data), 0.8*nrow(data)) # 80% train, 20% test
train_data <- data[train_index,]
test_data <- data[-train_index,]
train_data
test_data

```
Vidíme, že aj po random splite je **Status (developed alebo nie) primerane rozdelený**.

```{r}
train_data %>%
  count(Status) %>%
  rename(Count = n) %>%
  ggplot(aes(x=Status, y=Count)) + 
  geom_histogram(stat="identity", aes(fill=Count)) + 
  scale_fill_viridis_c()

test_data %>%
  count(Status) %>%
  rename(Count = n) %>%
  ggplot(aes(x=Status, y=Count)) + 
  geom_histogram(stat="identity", aes(fill=Count)) + 
  scale_fill_viridis_c()
```

Drop NA rows pre použité stĺpce v modeli, kvôli prevencii proti odstráneniu počas predikcii:
```{r}
test_data %<>% 
  select(status_oh, `Life expectancy`, `Adult Mortality`, Alcohol, 
         `percentage expenditure`, BMI, `Total expenditure`, 
         Diphtheria, `HIV/AIDS`, GDP, `Income composition of resources`, 
         Schooling) %>%
  drop_na()
```

# Experimenty
## Regressia:

### Hypotézy, ktoré sa nám zdajú zaujímavé:

#### 1. Výdavky na jedlo súvisia s GDP krajiny

Náš **response** variable bude **"percentage expenditure"** a **GDP** bude **prediktor**.
```{r}
# model
model = lm(`percentage expenditure` ~ GDP, data = train_data)
summary(model)
qqnorm(model$residuals)
qqline(model$residuals)

residuals <- model$residuals
RSS <- sum((residuals-mean(residuals))^2)
RSS

RMSE <- sqrt(sum(((predict(model, test_data)) - test_data$`Life expectancy`)^2/length(test_data$`Life expectancy`)))
RMSE

data %$% pairs( ~ `percentage expenditure` + GDP)

```

Koeficient **GDP (0.135)** je štatisticky významný (p-hodnota < 0.001), čo naznačuje **pozitívnu** a **silnú** závislosť medzi **percentuálnymi výdavkami na jedlo a GDP krajiny**.

Q-Q plot ukazuje tiež, že **reziduá nie sú z normálneho rozdelenia**, pretože sa nezhodujú s priamkou.
Suma štvorcov reziduí (RSS) je **1785839046**, čo hovorí, že náš model **nie je ideálny**. RMSE, čo je štandardná miera presnosti modelu, je **1999.928**.
Môžeme **potvrdiť** hypotézu, že **výdavky na jedlo súvisia s GDP krajiny**.


#### 2. Človek, ktorý sa dožíva dlhšieho veku má menej chorôb a nepije alkohol. 

Náš **response** variable bude **"Life expectancy"** a ostatné stĺpce **(HIV/AIDS, Alcohol)** budú **prediktory**.
```{r}
# model
model = lm(`Life expectancy` ~ `HIV/AIDS` + Alcohol, data = train_data)
summary(model)
qqnorm(model$residuals)
qqline(model$residuals)

residuals <- model$residuals
RSS <- sum((residuals-mean(residuals))^2)
RSS

RMSE <- sqrt(sum(((predict(model, test_data)) - test_data$`Life expectancy`)^2/length(test_data$`Life expectancy`)))
RMSE

data %$% pairs( ~ `Life expectancy` + `HIV/AIDS`+ Alcohol)

```

Koeficient pre **HIV/AIDS je -1.00015** a **Alcohol 0.87392**. Tieto koeficienty majú štatistickú významnosť (p-hodnota < 0.001), čo naznačuje, že existuje **negatívna** závislosť medzi **HIV/AIDS a dĺžkou života** a **pozitívna** závislosť medzi **alkoholom a dĺžkou života**. 
Q-Q plot ukazuje, že reziduá **nie sú z normálneho rozdelenia**, ale vidime, ze sa zhoduju s priamkou omnoho viac ako v prvom experimente.
Suma štvorcov reziduí (RSS) je **106782.8**. RMSE, čo je štandardná miera presnosti modelu, je približne **7.304382**.
Môžeme **potvrdiť** hypotézu, že **človek, ktorý sa dožíva dlhšieho veku má menej chorôb a nepije alkohol**.



#### 3. Človek, ktorý žije v krajinách s vyšším GDP sa dožíva dlhšieho veku.
Náš **response** variable bude **"Life expectancy"** a **GDP** bude **prediktor**.

```{r}
# model
model = lm(`Life expectancy` ~ GDP, data = train_data)
summary(model)
qqnorm(model$residuals)
qqline(model$residuals)

residuals <- model$residuals
RSS <- sum((residuals-mean(residuals))^2)
RSS

RMSE <- sqrt(sum(((predict(model, test_data)) - test_data$`Life expectancy`)^2/length(test_data$`Life expectancy`)))
RMSE
```

Koeficient pre **GDP je 0.0003065**, čo znamená, že každý nárast o jednu jednotku v GDP krajiny sa očakáva, že priemerný vek sa **predĺži** o **0.0003065 rokov**. Tento koeficient je štatisticky významný (p-hodnota < 0.001), čo naznačuje **pozitívnu** závislosť medzi **GDP krajiny a dĺžkou života**.
Q-Q plot ukazuje, že reziduá **nie sú z normálneho rozdelenia**, ale vidime, ze sa zhoduju s priamkou omnoho viac ako v prvom experimente.
Suma štvorcov reziduí (RSS) je **144285** RMSE, čo je štandardná miera presnosti modelu, je približne **8.731909**.
**Potvrdila** sa hypotéza, že **človek, ktorý žije v krajinách s vyšším GDP, sa dožíva dlhšieho veku**.

```{r}
data %$% pairs( ~ `Life expectancy` + GDP)
data %$% pairs( ~ `Life expectancy` + log(GDP))

model = lm(`Life expectancy` ~ log(GDP), data = train_data)
summary(model)
qqnorm(model$residuals)
qqline(model$residuals)

residuals <- model$residuals
RSS <- sum((residuals-mean(residuals))^2)
RSS

RMSE <- sqrt(sum(((predict(model, test_data)) - test_data$`Life expectancy`)^2/length(test_data$`Life expectancy`)))
RMSE
```

Vidíme z **pairplotu**, že závislosť **Life expectancy** od **GDP** je **exponenciálna**. Preto sme **GDP** v tomto experimente skúsili **zlogaritmovať** - transformácia. Vidíme, aj na pairplote, že závislosť je rovnejšia, a aj hodnota **RMSE** je na **zlogaritmovanom** modeli **nižšia**.

#### 4. človek, ktorý dlhšie študuje a je viac vzdelaný sa dožíva dlhšieho veku v súvislosti s alkoholom.
Náš **response** variable bude **"Life expectancy"** a ostatné stĺpce **(Schooling,Alcohol)** budú prediktory.

```{r}
# model
model = lm(`Life expectancy` ~ Schooling + Alcohol, data = train_data)
summary(model)
qqnorm(model$residuals)
qqline(model$residuals)

residuals <- model$residuals
RSS <- sum((residuals-mean(residuals))^2)
RSS

RMSE <- sqrt(sum(((predict(model, test_data)) - test_data$`Life expectancy`)^2/length(test_data$`Life expectancy`)))
RMSE

data %$% pairs( ~ `Life expectancy` + Schooling + Alcohol)

```

Koeficient pre **Schooling je 2.18813** a **Alcohol -0.07186**. Koeficient pre Schooling je štatisticky významný (p-hodnota < 0.001), čo naznačuje, že štúdium má **pozitívny** vplyv na **očakávanú dĺžku života**. Naopak, koeficient pre **Alcohol nie je štatisticky významný na úrovni 0,05** (p-hodnota = 0.078), čo hovorí, že **neexistuje jasný dôkaz o vplyve alkoholu na dĺžku života**.

Q-Q plot ukazuje, že reziduá **nie sú z normálneho rozdelenia**, pretože sa nezhodujú s priamkou. Môže byť napr. z logistickej distribúcie.Suma štvorcov reziduí (RSS) je **81301.79**. RMSE, čo je štandardná miera presnosti modelu, je **6.169674**.

**Hypotéza sa potvrdila len čiastočne**, že **človek, ktorý dlhšie študuje a je viac vzdelaný sa dožíva dlhšieho veku. Alkohol nemá vplyv na dĺžku života v súvislosti so štúdiom.**


### Všetky prediktory

```{r} 
# model
model = lm(`Life expectancy` ~ `Adult Mortality` + Alcohol  +
             `percentage expenditure` + BMI + 
             `Total expenditure` + Diphtheria + `HIV/AIDS` + GDP +
             `Income composition of resources` +
             Schooling, data = train_data)
summary(model)
qqnorm(model$residuals)
qqline(model$residuals)

residuals <- model$residuals
RSS <- sum((residuals-mean(residuals))^2)
RSS

RMSE <- sqrt(sum(((predict(model, test_data)) - test_data$`Life expectancy`)^2/length(test_data$`Life expectancy`)))
RMSE
```

Záporné koeficienty **(ako Adult Mortality, Alcohol a HIV/AIDS)** naznačujú **negatívnu** závislosť na **Life expectancy**, zatiaľ čo pozitívne koeficienty **(ako BMI, Diphtheria, percentage expenditure, total expenditure,GDP, Income composition of resources a Schooling)** naznačujú **pozitívnu** závislosť na **Life expectancy**. 
Hviezdičky pred hodnotami p-value znamenaju, že sä signifikantné. 


## Classification:

### Hypotézy, ktoré sa nám zdajú zaujímavé:

#### 1. GDP a Schooling suvisí s tým, či je krajina rozvojová alebo rozvinutá

Náš **response** variable bude **"status_oh"** a ostatné stĺpce **(GDP, Schooling)** budú **prediktory**.

```{r}
# model
model = glm(status_oh ~ GDP + Schooling, data = train_data)
summary(model)

predictions <- predict(model, test_data)

actual <- test_data$status_oh

# výpočet cut off hodnoty, ktorý naznačuje optimálny bod pre prahovu hodnotu, ktorá rozdeľuje predikcie na pozitívne a negatívne, čiže rozvojovú a rozvinutú krajinu.

roc = rocit(predictions, actual)
plot(roc)
cutoff_index <- which.max(roc$TPR + (1 - roc$FPR) - 1)
optimal_cutoff <- roc$Cutoff[cutoff_index]
optimal_cutoff

predicted_class <- ifelse(predictions >= optimal_cutoff, 1, 0)

# confussion matrix
caret::confusionMatrix(as.factor(predicted_class), as.factor(actual), positive = "1")

```

Celkovo model naznačuje, že **GDP a školstvo** sú **významnými prediktormi rozvojového statusu krajiny**, pričom **vyššie GDP a úroveň školstva sú spojené s vyššou pravdepodobnosťou byť rozvinutou krajinou**.
Z confussion matrix vidíme, že náš model má **86,24%** presnosť. 


### Všetky prediktory

```{r}
# model
model = glm(status_oh ~ `Life expectancy` + `Adult Mortality` + Alcohol  +
              `percentage expenditure` + BMI + 
              `Total expenditure` + Diphtheria + `HIV/AIDS` + GDP +
              `Income composition of resources` +
              Schooling, data = train_data)
summary(model)

predictions <- predict(model, test_data)

actual <- test_data$status_oh

roc = rocit(predictions, actual)
plot(roc)
cutoff_index <- which.max(roc$TPR + (1 - roc$FPR) - 1)
optimal_cutoff <- roc$Cutoff[cutoff_index]
optimal_cutoff

predicted_class <- ifelse(predictions >= optimal_cutoff, 1, 0)

# onfussion matrix
caret::confusionMatrix(as.factor(predicted_class), as.factor(actual), positive = "1")

```

Z confussion matrix vidíme, že náš model má **91,27%** presnosť. 

