---
title: "OZNAL projekt 3"
author: "Peter Slovák, Pavol Hradský"
date: "2024-04-21"
output:
  html_document: default
  pdf_document: default
---
# Regresia bola odstránená z dôvodu prehľadnosti, EDA bola ponechaná a rozšírená.
```{r setup, include=FALSE}
knitr::opts_chunk$set(warning = FALSE, message = FALSE) # do not show warnings
library(tidyverse)
library(magrittr)
library(ggplot2)
library(caret)
library(ROCit)
library(dplyr)
getwd() 
#setwd("C:/Users/hrads/Documents/Programming/Ing/2Semester/OZNAL/projekt1") #set working directory
```

## Bc. Peter Slovák, Bc. Pavol Hradský

# Načítanie dát, pred úpravou 

```{r load}
data <- read_csv("Life Expectancy Data.csv", col_names = TRUE)
data
```

# Čo je v našich dátach?

```{r}
str(data) # struktura dát
head(data) 
dim(data) # rozmery dát
sapply(data, class) # vela numerickych dat, vypisane podrobne 
```

Dáta obsahujú **22 stĺpcov** a **2938 záznamov** o kvalite a dĺžke života v **193 krajinách** naprieč rokmi **2000-2015**.


```{r}
table(sapply(data, class))
```

**20 stĺpcov** je **numerických** a **2 kategorické**. Niektoré stĺpce obsahujú aj **NA** hodnoty.

**Kategorické stĺpce:** Country, Status.

**Numerické stĺpce:** Year, Life expectancy, Adult Mortality, infant deaths, Alcohol, percentage expenditure, Hepatitis B, Measles, BMI, under-five deaths, Polio, Total expenditure, Diphtheria, HIV/AIDS, GDP, Population, thinness 1-19 years, thinness 5-9 years, Income composition of resources, Schooling.

```{r}
# Ideme zistit, ci sa v stlpci Life expectancy nachadzaju nejake chybajuce hodnoty, alebo prazdne hodnoty pretoze to je stlpec, ktory budeme predikovat a je pre nas dolezity

# kontrola pre chybajuce hodnoty v stlpci Life expectancy. Zistili sme, ze v stlpci Life expectancy sa nachadza 10 chybajucich hodnot - NA
sum(is.na(data$`Life expectancy`))

# kontrola pre prazdne hodnoty
sum(str_detect(data$`Life expectancy`, "^\\s*$"))

```

Vidíme, že v stĺpci Life expectancy sa nachádza len **10** prázdnych hodnôt - **NA** a **žiaden prázdny reťazec**. Tento stĺpec bude pre nás dôležitý pri lineárnej regresii, kde budeme predikovať práve dĺžku života na základe iných parametrov. Rozhodli sme sa **dropnúť riadky s chýbajúcimi hodnotami v tomto stĺpci**.


# Čistenie datasetu
- odstránenie riadkov s chýbajúcimi hodnotami v stĺpci Life expectancy

```{r}
data <- data %>% drop_na(`Life expectancy`)
missing_values_life_axpextancy <- sum(is.na(data$`Life expectancy`))
missing_values_life_axpextancy
dim(data)
```

# Histogramy

```{r}
# Histogram rozvojových a rozvinutých krajín
data %>%
  count(Status) %>%
  rename(Count = n) %>%
  ggplot(aes(x=Status, y=Count)) + 
  geom_histogram(stat="identity", aes(fill=Count)) + 
  scale_fill_viridis_c()
# Histogram rokov, kedy boli robené merania
data %>%
  count(Year) %>%
  rename(Count = n) %>%
  ggplot(aes(x=Year, y=Count)) + 
  geom_histogram(stat="identity", aes(fill=Count)) + 
  scale_fill_viridis_c()
# Histogram dĺžky života
data %>%
  count(`Life expectancy`) %>%
  rename(Count = n) %>%
  ggplot(aes(x=`Life expectancy`, y=Count)) + 
  geom_histogram(stat="identity", aes(fill=Count)) + 
  scale_fill_viridis_c()
# Histogram adult mortality 
data %>%
  count(`Adult Mortality`) %>%
  rename(Count = n) %>%
  ggplot(aes(x=`Adult Mortality`, y=Count)) + 
  geom_histogram(stat="identity", aes(fill=Count)) + 
  scale_fill_viridis_c()
```

Pri zobrazení histogramov vidíme, že v datasete je **omnoho viac záznamov s rozvojových krajín ako z rozvinutých**. **Roky**, v ktorých boli robené merania, sú zastúpené **rovnomerne**. Pred odstránením predchádzajúcich 10 riadkov pre chýbajúce záznamy v Life expectancy sme mali v jeden rok viac záznamov. Ďalej vidíme rozdelenie dĺžky života a adult mortality.

# Zvyšné chýbajúce hodnoty


```{r, echo=F}
sapply(data, function(x) sum(is.na(x))) # chybajuce hodnoty v stlpcoch
missing_values_na <- sapply(data, function(x) sum(is.na(x)))
missing_values_na <- data.frame(column = names(missing_values_na), missing_values = missing_values_na)
missing_values_na$type <- "NA"

# spočítanie prázdnych hodnôt pre každý stĺpec
missing_values_empty <- sapply(data, function(x) sum(str_detect(x, "^\\s*$")))
missing_values_empty <- data.frame(column = names(missing_values_empty), missing_values = missing_values_empty)
missing_values_empty$type <- "Empty String"

# Combine the two datasets
combined_missing_values <- rbind(missing_values_na, missing_values_empty)

# Plotting
ggplot(combined_missing_values, aes(x = column, y = missing_values, fill = type)) +
  geom_col(position = "dodge") +
  labs(title = "Distribution of Missing and Empty Values for Each Dataset Column",
       x = "Column", y = "Count of Missing and Empty Values") +
  scale_fill_manual(values = c("NA" = "blue", "Empty String" = "red")) +
  theme(axis.text.x = element_text(angle = 45, hjust = 1))
```

Kontrolovali sme aj ostatné chýbajúce hodnoty. Vidíme, že pomerne dosť sa ich nachádza aj v stĺpcoch **Population** a **hepatits B** alebo **GDB**. V ostaných je len menej, alebo žiadne.

Drop NA rows pre použité stĺpce v modeli, kvôli prevencii proti odstráneniu počas predikcii:
```{r}
library(conflicted)
data %<>% 
  dplyr::select(Status, `Life expectancy`, `Adult Mortality`, Alcohol, 
         `percentage expenditure`, BMI, `Total expenditure`, 
         Diphtheria, `HIV/AIDS`, GDP, `Income composition of resources`, 
         Schooling) %>%
  drop_na()

```

## Pairplot

- identifikácia vzťahov a vzorov medzi premennými
```{r}
#-----Helper functions----- z cvika, labov prebrate
panel.cor <- function(x,y, digits=2, prefix="", cex.cor){
  usr <- par("usr")
  on.exit(par(usr))
  par(usr = c(0,1,0,1))
  r <- abs(cor(x,y,use="complete.obs"))
  txt <- format(c(r,0.123456789), digits = digits)[1]
  txt <- paste0(prefix, txt,sep="")
  if(missing(cex.cor)) cex.cor <- 0.8/strwidth(txt)
  text(0.5, 0.5, txt, cex = cex.cor * (1 + r) / 2)
}

panel.hist <- function(x, ...){
  usr <- par("usr")
  on.exit(par(usr))
  par(usr = c(usr[1:2],0,1.5))
  h <- hist(x, plot = FALSE)
  breaks <- h$breaks
  nB <- length(breaks)
  y <- h$counts
  y <- y/max(y)
  rect(breaks[-nB], 0, breaks[-1], y, col="white",...)
}

panel.lm <- function(x, y, col = par("col"), bg = NA, pch = par("pch"),
                     cex = 1, col.smooth = "blue", ...) {
  points(x, y, pch = pch, col = col, bg = bg, cex = cex)
  abline(stats::lm(x ~ y), col = "steelblue", ...)
} 
pairs(~ `Life expectancy` + `Adult Mortality` + Alcohol  +
        `percentage expenditure` + BMI + 
        `Total expenditure` + Diphtheria + `HIV/AIDS` + GDP +
        `Income composition of resources` +
        Schooling, 
      data = data,
      upper.panel= NULL, 
      diag.panel = panel.hist,
      lower.panel = panel.lm)
```

## Korelačná tabuľka

```{r}
#options(repos = c(CRAN = "https://cran.rstudio.com")) # uncomment if you don't have the package installed
#install.packages("corrplot") # uncomment if you don't have the package installed
library(corrplot)
# plot with removed na values

cor(data %>% select(`Life expectancy`, `Adult Mortality`, Alcohol, 
                    `percentage expenditure`, BMI, `Total expenditure`, 
                    Diphtheria, `HIV/AIDS`, GDP, `Income composition of resources`, 
                    Schooling), method = "pearson", use = "pairwise.complete.obs") # deals with na values
  
corrplot(cor(data %>% select(`Life expectancy`, `Adult Mortality`, Alcohol, 
                    `percentage expenditure`, BMI, `Total expenditure`, 
                    Diphtheria, `HIV/AIDS`, GDP, `Income composition of resources`, 
                    Schooling), method = "pearson", use = "pairwise.complete.obs")) # deals with na values

```

Pre 1 z experimentov sme vybrali len tie stĺpce, ktoré najviac korelujú a to **GDP** a **percentage expenditure**, ktoré sa budeme snažiť **predikovať** vzhľadom na status rozvinutosti krajiny. 


# One hot encode status rozvinutosti krajiny pre klasifikáciu
```{r}
data %<>% 
  mutate(status_oh = if_else(Status=='Developed', 1, 0)) %>%
  relocate(status_oh)
  
```

# Rozdelenie dát na trénovacie a testovacie

```{r}
# train test split
set.seed(123)
train_index <- sample(1:nrow(data), 0.8*nrow(data)) # 80% train, 20% test
train_data <- data[train_index,]
test_data <- data[-train_index,]
train_data
test_data

```
Vidíme, že aj po random splite je **Status (developed alebo nie) primerane rozdelený**.

```{r}
train_data %>%
  count(Status) %>%
  rename(Count = n) %>%
  ggplot(aes(x=Status, y=Count)) + 
  geom_histogram(stat="identity", aes(fill=Count)) + 
  scale_fill_viridis_c()

test_data %>%
  count(Status) %>%
  rename(Count = n) %>%
  ggplot(aes(x=Status, y=Count)) + 
  geom_histogram(stat="identity", aes(fill=Count)) + 
  scale_fill_viridis_c()
```


```{r}
# Bayesian network
options("install.lock"=FALSE)
install.packages("bnlearn")

library(bnlearn)
library(Rgraphviz)

# Create a Bayesian network structure

bn <- empty.graph(nodes = c("status_oh", "GDP", "Schooling", "percentage expenditure"))
bn <- set.arc(bn, "GDP", "status_oh")
bn <- set.arc(bn, "Schooling", "status_oh")
bn <- set.arc(bn, "percentage expenditure", "status_oh")

# Learn the structure of the Bayesian network
bn.fit <- bn.fit(bn, data = data)

# Plot the Bayesian network
graphviz.plot(bn.fit)
```

```{r}
# Bayesian network make state space of 7 javov a 10 vztahov
bn.fit <- bn.fit(bn, data = data, method = "bayes", iss = 7, max.parents = 10)

# Plot the Bayesian network
graphviz.plot(bn.fit)
```

```{r}
# join 
bn.fit <- bn.fit(bn, data = data, method = "bayes", iss = 7, max.parents = 10, iss = 7)

# Plot the Bayesian network
graphviz.plot(bn.fit)
```

```{r}
# marginal
marginal <- cpquery(bn.fit, event = (status_oh == 1), evidence = (GDP > 10000 & Schooling > 10 & `percentage expenditure` > 1000))
marginal
```

```{r}
# conditional
conditional <- cpquery(bn.fit, event = (status_oh == 1), evidence = (GDP > 10000 & Schooling > 10 & `percentage expenditure` > 1000))
conditional
```