---
title: "OZNAL projekt 1"
author: "Peter Slovak, Pavol Hradsky"
date: "2024-03-26"
output: html_document
---

```{r setup, include=FALSE}
library(tidyverse)
library(magrittr)
library(ggplot2)
getwd() 
setwd("C:/Users/hrads/Documents/Programming/Ing/2Semester/OZNAL/projekt1") #set working directory
```

## Bc. Peter Slovák, Bc. Pavol Hradský


```{r load}
data <- read_csv("AB_NYC_2019.csv", col_names = TRUE)
data
```
Čo je v našich dátach?
```{r}
str(data)
head(data)
dim(data)
sapply(data, class)
sapply(data, function(x) sum(is.na(x)))
```
Dáta obsahuju 16 stĺpcov a 48000 záznamov o AirBNB ubytovaniach v NewYorku. 

```{r}
column_types_count <- table(sapply(data, class))
column_types_count
```

10 stĺpcov je numerických, 5 kategorických a 1 obsahuje dátumy. Niektoré stĺpce obsahujú aj NA hodnoty.

```{r}
# We are going to check prices because it is the most important column for us, prediction will be done on this value

# check for missing values in column price
missing_values_price <- sum(is.na(data$price))
missing_values_price
# there is no missing values in column price
```
Vidíme, že v stĺpci prices sa nenachádzajú žiadne prázdne hodnoty. Tento stĺpec bude pre nás dôležitý pri lineárnej regresii, kde budeme predikovať práve cenu apartmánu na základe iných parametrov.

# Histogramy

```{r, echo=F}
data %>%
  count(room_type) %>%
  rename(Count = n) %>%
  ggplot(aes(x=room_type, y=Count)) + 
  geom_histogram(stat="identity", aes(fill=Count)) + 
  scale_fill_viridis_c()

data %>%
  count(neighbourhood_group) %>%
  rename(Count = n) %>%
  ggplot(aes(x=neighbourhood_group, y=Count)) + 
  geom_histogram(stat="identity", aes(fill=Count)) + 
  scale_fill_viridis_c()

data %>%
  count(availability_365) %>%
  rename(Count = n) %>%
  ggplot(aes(x=availability_365, y=Count)) + 
  geom_histogram(stat="identity", aes(fill=Count)) + 
  scale_fill_viridis_c()

data %>%
  filter(availability_365 != 0) %>%
  count(availability_365) %>%
  rename(Count = n) %>%
  ggplot(aes(x=availability_365, y=Count)) + 
  geom_histogram(stat="identity", aes(fill=Count)) + 
  scale_fill_viridis_c()
```
Pri zobrazení histogramov vidíme, že napr. typ izby: celý apartmán je približne rovnako zastúpený ako typ privátna izba. Existuje ale aj malé mnoťstvo ponúk na zdieľanú izbu. Ďalej vidíme počet ponúk v rôznych častiach mesta NY. Keď sme si chceli zobraziť histogram pre počet dní, kedy je apartmán dostupný v roku, zistili sme že veľké množstvo apartmánov nie sú dostupných ani jeden deň v roku. (sú to pravdepodobne nejaké archivované ponuky a podobne). Preto sme si zobrazili aj rozdelenie bez availability=0.

# Chýbajúce hodnoty

```{r}
# these rows will be dropped where price is 0, because it is not possible to rent a room for free
data %>%
  filter(price == 0) %>%
  select(price, host_name, neighbourhood_group, room_type)

zero_price_count <- nrow(data %>% filter(price == 0))
zero_price_count

# we can remove rows 
data <- data %>% filter(price != 0)

# in dataset there are no rows with price 0 and also with price less than 10
nrow(data %>% filter(price < 10))
```

Zistili sme, že v datasete je niekoľko ponúk s nulovou cenou. To v realite nezodpovedá prirodzeným dátam, (keďže nemá zmysel ponúkať apartmány zadarmo, a môže to zmiasť náš model), preto sme sa rozhodli tieto záznamy dropnúť.

```{r}
# Count empty strings for each column (there are no empty strings)
data %>%
  summarise_all(~sum(str_detect(., "^\\s*$")))

missing_values_reviews_per_month <- sum(is.na(data$reviews_per_month))
missing_values_reviews_per_month


missing_values_last_review <- sum(is.na(data$last_review))
missing_values_last_review
```

Kontrolovali sme aj prázdne texty, ale žiadne sme nenašli.

```{r, echo=F}
# plot of distiribution of missing values in each column
missing_values <- sapply(data, function(x) sum(is.na(x)))
missing_values <- data.frame(column = names(missing_values), missing_values = missing_values)
ggplot(missing_values, aes(x = column, y = missing_values)) +
  geom_col() +
  labs(title = "Distribúcia chýbajúcich hodnôt pre jednotlivé stĺpce datasetu", x = "Column", y = "Missing Values")
```

Kontrolovali sme aj ďaľšie chýbajúce hodnoty. Vidíme že pomerne dosť sa ich nachádza aj v stĺpcoch last_reviewd a reviews_per_month. Sú to apartmány, ktoré zatiaľ neboli hodnotené. V niektorých zátnamoch nie je vyplnené meno vlastníka.

# Rozdelenie cien

```{r, echo=F}
ggplot(data, aes(x = price)) +
  geom_histogram(binwidth = 10, fill = "blue", color = "black") +
  labs(title = "Price Distribution Histogram", x = "Price", y = "Frequency")

ggplot(data, aes(x = neighbourhood_group, y = price, fill = neighbourhood_group)) +
  geom_boxplot() +
  labs(title = "Price Distribution by Neighbourhood Group", x = "Neighbourhood Group", y = "Price")
```

Vidíme, že dataset má v cenách pomerne veľa outlierov v horných hodnotách.

```{r}
data %>% 
  select(host_name, last_review, neighbourhood_group, price) %>%
  group_by(neighbourhood_group) %>% 
  summarise(mean_price = mean(price),
            min_price = min(price),
            max_price = max(price),
            number_of_records = n())

# mean price of housing for each neighbourhood group
data %>%
  select(host_name, last_review, neighbourhood_group, price) %>%
  group_by(neighbourhood_group) %>%
  summarise(mean_price = mean(price),
            min_price = min(price),
            max_price = max(price),
            number_of_records = n()) %>%
  ggplot(aes(x = neighbourhood_group, y = mean_price)) +
  geom_col() +
  labs(title = "Mean Price by Neighbourhood Group", x = "Neighbourhood Group", y = "Mean Price")

```
Najdrahšie apartmány sa nachádzajú v časti Manhattan.

## Pairplot

```{r}
#-----Helper functions-----
panel.cor <- function(x,y, digits=2, prefix="", cex.cor){
  usr <- par("usr")
  on.exit(par(usr))
  par(usr = c(0,1,0,1))
  r <- abs(cor(x,y,use="complete.obs"))
  txt <- format(c(r,0.123456789), digits = digits)[1]
  txt <- paste0(prefix, txt,sep="")
  if(missing(cex.cor)) cex.cor <- 0.8/strwidth(txt)
  text(0.5, 0.5, txt, cex = cex.cor * (1 + r) / 2)
}

panel.hist <- function(x, ...){
  usr <- par("usr")
  on.exit(par(usr))
  par(usr = c(usr[1:2],0,1.5))
  h <- hist(x, plot = FALSE)
  breaks <- h$breaks
  nB <- length(breaks)
  y <- h$counts
  y <- y/max(y)
  rect(breaks[-nB], 0, breaks[-1], y, col="white",...)
}

panel.lm <- function(x,y,col = par("col"), bg = NA, pch = par("pch"),
                     cex = 1, col.smooth = "blue",...){
  points(x,y,pch=pch, col=col(alpha = 0.1), bg=bg, cex=cex)
  abline(stats::lm(x ~ y), col = "steelblue", ...)
} 

#-----Pair plot-----
data %$%
  pairs( ~ price + minimum_nights + number_of_reviews + reviews_per_month +
           calculated_host_listings_count + availability_365, # Omit skill_moves from plotting       
         upper.panel= NULL, 
         diag.panel=panel.hist,
         lower.panel=panel.smooth)
```
